臺灣高等法院刑事判決
111年度侵上訴字第164號
上  訴  人  臺灣臺北地方檢察署檢察官
被      告  陳柏瑋




選任辯護人  楊恭瑋律師
            張祐豪律師
上列上訴人因被告妨害性自主案件，不服臺灣臺北地方法院110
年度侵訴字第52號，中華民國111年2月21日第一審判決（起訴案
號：臺灣臺北地方檢察署109年度偵字第31284號），提起上訴，
本院判決如下：
    主  文
原判決關於緩刑部分撤銷。
其他上訴駁回。
陳柏瑋緩刑伍年，緩刑期間付保護管束，並應於緩刑期間內接受
貳拾小時兩性平權法治教育。
    事  實
一、陳柏瑋與代號AW000-A109392號之成年女子(真實年籍、姓名
    詳卷，下稱A女)原不相識，各經共同友人邀約，於民國108
    年1月12日(起訴書及原審判決誤載為22日，逕予更正)19時
    許聚餐飲酒，飲宴結束後陳柏瑋與A女同車回到A女當時住處
    (地址詳卷)外，在A女於同日22時24分許獨自進入住處後，
    陳柏瑋為滿足其性慾，折返A女住處門口按門鈴，並嘗試開
    啟A女住處大門，見A女開門後，竟基於強制性交之犯意，於
    同日22時28分至22時42分許間，在A女住處門口，不顧A女多
    次推擋、掙扎轉身以示抗拒，仍接續徒手撫摸A女胸部，並
    強行掀開A女裙子撫摸A女臀部，且將手伸入A女內褲內撫摸A
    女下體，復將手指插入A女陰道，以此強暴方式對A女強制性
    交得逞，於此過程並致A女受有右手背挫傷併1X1公分瘀傷及
    左手前臂挫傷併1X2公分瘀傷等傷害，嗣經A女於109年9月6
    日報警處理，始悉上情。
二、案經A女訴由新北市政府警察局新店分局報請臺灣臺北地方
    檢察署檢察官偵查起訴。
    理  由
壹、程序部分：
  ㈠按司法機關所製作必須公示之文書，不得揭露被害人之姓名
    、出生年月日、住居所及其他足資識別被害人身分之資訊，
    此觀性侵害犯罪防治法第12條第2項規定自明。又本條所定
    「其他足資識別被害人身分之資訊」，係包括被害人之照片
    或影像、聲音、住址、親屬姓名或其關係、就讀學校與班級
    或工作場所等個人基本資料在內，性侵害犯罪防治法施行細
    則第6條亦有明定。被告陳柏瑋對告訴人A女所為之犯行，係
    屬性侵害犯罪防治法第2條第1項所稱之性侵害犯罪，因本院
    製作之判決係屬必須公示之文書，為避免被害人身分遭揭露
    ，爰依上開規定，對於A女及其他足資識別A女身分之資訊，
    均予以隱匿而不揭露。
　㈡證據能力之說明：　
　1.被告以外之人於審判外之陳述，雖不符同法第159條之1至第
    159條之4條之規定，而經當事人於審判程序同意作為證據，
    法院審酌該言詞陳述或書面陳述作成時之情況，認為適當者
    ，亦得為證據；又當事人、代理人或辯護人於法院調查證據
    時，知有第159條第1項不得為證據之情形，而未於言詞辯論
    終結前聲明異議者，視為有前項之同意，同法第159條之5 
    第1項定有明文。
　2.本件檢察官、被告陳柏瑋及其辯護人對本判決所引用之供述
    證據均同意有證據能力（見本院卷第55頁)，復經本院審酌
    認該等證據之作成無違法、不當或顯不可信之情況，認為以
    之作為證據應屬適當，依上開規定，應認有證據能力。至本
    判決所引用之其餘非供述證據，並無證據證明係公務員違背
    法定程序所取得，亦無顯有不可信之情況，自得作為本判決
    之證據。
貳、實體部分：
一、事實之認定：
　㈠訊據被告陳柏瑋對上開犯罪事實，迭於原審及本院審理時均
    坦承不諱（見原審卷第132、133、276頁、本院卷第62、65
    頁），並經證人即告訴人A女及告訴代理人張耀宇於警詢、
    偵查、原審及本院審理時指訴綦詳（見偵字不公開卷第8至1
    7、399至403頁、原審卷第277、278頁、本院卷第56、57、5
    9、63、64頁），復有A女提出之監視影像擷圖照片、診斷證
    明書、A女與輔導人員、友人間之通訊軟體LINE對話內容擷
    圖照片(見偵字不公開卷第29至309頁)可稽，足見被告上開
    出於任意性之自白核與事實相符，可以採信。本件事證明確
    ，被告之強制性交犯行，洵堪認定，應依法論科。
　㈡起訴書及原審判決均將犯罪時間誤載為108年1月22日，而告
    訴人告訴及被告自白之犯罪時間均為108年1月12日，案發現
    場監視器錄影時間亦為108年1月12日，故由本院逕予更正，
　　附此說明。　
二、論罪之說明：
　㈠核被告所為，係犯刑法第221條第1項之強制性交罪。被告先
    撫摸A女胸部、臀部及下體之猥褻行為，乃性交之階段行為
    ，為嗣後之以手指插入陰道之性交行為所吸收。而被告傷害
    A女係強暴之手段，亦為強制性交犯行所吸收，均不另論罪
    。至公訴意旨認被告前開猥褻行為應論以強制猥褻罪，而與
    所犯強制性交犯行以想像競合犯並從一重處斷，容有誤會，
    附此說明。　　
  ㈡本件有刑法第59條酌減規定之適用：
　1.按犯罪之情狀顯可憫恕，認科以最低度刑仍嫌過重者，得酌
    量減輕其刑，刑法第59條定有明文。考其立法意旨，科刑時
    原即應依同法第57條規定審酌一切情狀，尤應注意該條各款
    所列事項，以為量刑標準。刑法第59條所謂「犯罪之情狀顯
    可憫恕」，自係指裁判者審酌第57條各款所列事項以及其他
    一切與犯罪有關情狀之結果，認其犯罪足堪憫恕而言（即犯
    罪另有其特殊之原因與環境等等），即必於審酌一切之犯罪
    情狀，在客觀上顯然足以引起一般同情，認為縱予宣告法定
    最低刑度猶嫌過重者，始有其適用（最高法院38年台上字第
    16號、45年台上字第1165號、51年台上字第899號判例意旨
    參照）。又刑法第225條第1項之罪，法定刑為3年以上10年
    以下有期徒刑，刑度非輕，倘依情狀處以3年以下有期徒刑
    ，即可達社會防衛之目的者，自非不可依客觀之犯行與主觀
    之惡性二者加以考量其情狀，是否有可憫恕之處，適用刑法
    第59條之規定酌量減輕其刑，期使個案裁判之量刑，能斟酌
    至當，符合比例原則。
  2.本件被告於案發當天經友人邀約聚會而與A女結識，於飲宴
    結束後，見A女酒後1人返家，不顧A女反抗，強行徒手撫摸A
    女胸部、臀部，且將手伸入A女內褲內撫摸A女下體，復將手
    指插入A女陰道，以此強暴方式對A女強制性交，致A女身心
    受創甚深，所為應予非難；被告先於本案案發後10餘日後即
    108年1月28日與A女簽立和解書，賠償A女新臺幣(下同)10萬
    元，並如數給付，A女於案發後1年8月餘即109年9月6日提起
    本案告訴後，雙方又於原審審理前之110年11月3日達成調解
    ，再賠償A女88萬元，且如數給付等情，有和解書、調解筆
    錄及第一銀行取款兼存入憑條可憑(偵字不公開卷第435頁，
    原審卷第125、126、143頁)；兼衡被告迭於原審及本院審理
    時均坦承上開犯行，顯有悔意，是就被告之客觀犯行與主觀
    惡性全盤考量整體情狀後，認如科以刑法第221條第1項所規
    定「3年以上10年以下有期徒刑」之最輕本刑有期徒刑3年，
    客觀上猶嫌過苛，實有情輕法重之失衡而可憫恕，即足達社
    會防衛目的，爰依刑法第59條規定酌減其刑。
三、維持原判決除緩刑外之本刑部分及駁回上訴之理由：
　㈠原審以被告陳柏瑋之犯罪事證明確，適用刑法第221條第1項
    、第59條等規定，並審酌被告年43歲，未曾受刑之宣告，有
    本院被告前案紀錄表附卷可憑，被告初識A女而聚會飲酒，
    未克制一己私慾，在A女酒後返家後，對A女強制性交，造成
    其心理上難以磨滅之陰影，惟念及被告犯後坦承犯行，且先
    於案發後10餘日與A女達成和解，後於原審審理時成立調解
    ，共賠償A女98萬元，可認被告非無存有修補A女所生損害之
    意，及依A女與被告前開簽立之和解書及調解筆錄所載，雙
    方日後互不追究民、刑事責任(見偵卷第421頁、原審卷第15
    7頁)，惟A女於110年11月3日調解成立後，迭於原審及本院
    審理時均表示僅不請求重判被告，但被告就本案是否如A女
    所認乃與他人預謀一事，並未吐實，故不願原諒被告，亦不
    同意緩刑等語(見原審卷第145至155、203至211、259至261
    、277、278、295至303頁、本院卷第56、57、63至65頁)，
    暨被告自陳大學畢業，從事藥廠業務、未婚、在台北獨居等
    家庭生活、經濟狀況(見原審卷第277頁、本院卷第63頁)等
    一切情狀，量處有期徒刑壹年拾月。
　㈡經核原判決就此部分認事用法均無違誤，量刑亦屬妥適。檢
    察官參考告訴人請求之上訴略以：「被告先與A女達成和解
    ，後於原審審理時成立調解，共賠償A女98萬元，依A女 與
    被告前開簽立之和解書所載，雙方日後互不追究民、刑事責
    任，惟A女於110年11月3日調解成立後，迭於原審及本院審
    理時均表示僅不請求重判被告，但被告就本案是否如A女 所
    認乃與他人預謀乙事，並未吐實，故不願原諒被告，是原審
    所量刑度尚屬委適，惟告訴人仍認不符其期待，而本件屬強
    制性交罪，茲因A女請求上訴，檢察官尊重其請求。爰請求
    撤銷原判決，更為適法之判決。」等語為由，均指摘原判決
    不當。惟按關於刑之量定，係實體法上賦予法院得為自由裁
    量之事項，倘其量刑已以行為人之行為罪責為基礎，並斟酌
    刑法第57條各款所列情狀，在法定刑度內，酌量科刑，如無
    偏執一端，致明顯失出失入情形，上級審法院即不得單就量
    刑部分遽指為不當或違法。原判決已逐一剖析，並就卷內證
    據資料參互審酌，認定被告確有對告訴人A女強制性交犯行
    ，因被告認罪，且雙方先和解，被告給付10萬元，又於原審
    調解，被告再給付88萬元，確有悔意，如科以刑法第221條
    第1項所規定之最輕本刑3年，顯有情輕法重而堪憫恕情形，
    爰依刑法第59條規定酌減其刑，又關於上訴意旨所述各事由
    之科刑部分，已依刑法第57條各款所列情狀，審酌上開各情
    ，在適法範圍內行使其量刑之裁量權，核無違法或不當之情
    形，業經本院詳述如前，被告雖有上開強制性交犯行，
　　然並未提出足以加重被告刑度之新事證，故檢察官之上訴為
    無理由，應予駁回。
四、撤銷改判(即緩刑)部分之理由及附條件緩刑宣告：　　
　㈠按刑罰之功能，不惟在於懲罰犯罪，以撫平被害人之身心創
    痛、平衡社會之正義感情；更寓有藉由刑罰，使犯罪人之人
    身自由或金錢遭受一時或永久性之剝奪，使其悔悟犯罪之惡
    害，期能改過自新、更生遷善，重新復歸於正常社會，並藉
    此對於社會大眾進行法制教育等「特別預防、一般預防」之
    能。是究應對於犯罪行為人施以如何之刑罰，該等刑罰是否
    得附加緩刑，不惟應視其犯行之輕重而定，同應觀察犯罪行
    為人以如何之刑罰處之、行之，最有助於其復歸社會、回復
    法之和平；相較於宣告刑之諭知，緩刑既係給予被告暫不執
    行刑罰之觀察期間，自更著重於犯罪行為人是否適於緩刑，
    亦即以「特別預防」為最重要之考量，此觀現代刑法理念，
　　已從傳統的以刑罰作為中心之措施，轉變成修復式司法，即
　　對於加害人、被害人及其等家屬，甚至包含社區成員或代表
    者，提供各式各樣之對話與解決問題之機會，使加害人認知
    其犯罪行為所帶來之影響，而反省其自身應負的刑責，並藉
    此契機，修復被害人等方面之情感創傷和填補其實質所受的
    損害。易言之，現代刑事司法的功能，當賦予司法更為積極
    的正面方向，自傳統的懲罰、報復，擴大至尋求真相、道歉
    、撫慰、負責及修復，正義因此得以更完美彰顯，既有助社
    會安定，並於人民福祉有利，且基於「修復式司法」理念，
    國家自有責權衡被告接受國家刑罰權執行之法益與確保被害
    人（告訴人）損害彌補之法益，使二者間在法理上力求衡平
    ，最高法院108年度台上字第2191號刑事判決意旨可資參照
    。
　㈡原審以被告前未曾受有期徒刑以上刑之宣告，考量被告為一
    己私慾而為本件犯行，於犯後終能坦承犯行，並先後與A女 
    達成和解、調解，二度賠償A女以圖彌補，雖終未獲A女原諒
    ，然信被告經此偵審程序之教訓，當知所警惕，而無再犯之
    虞，徵諸刑罰之目的本在教化與矯治，刑罰制裁之積極目的
    ，在預防犯人之再犯，是認對被告所宣告之刑，以暫不執行
    為適當，併依刑法第74條第1項第1款之規定予以宣告緩刑4
    年，固非無見。惟告訴人A女迭於原審及本院審理時表示，
    其與被告和解、調解，僅不請求重判被告，被告就本案是否
    如A女所認乃與他人預謀乙事，並未吐實，故不願原諒被告
    ，亦不同意緩刑等語，並於本院審理時情緒激動、當庭哭泣
    (見本院卷第67頁)；本院考量A女因本件罹患憂鬱症，迄今
    仍須定期治療，確受有相當痛苦，原審未慮及被害人之情緒
    反應，僅諭知被告緩刑4年且未附緩刑條件，即有未洽，檢
    察官上訴指摘原判決緩刑諭知不當，雖無理由，惟原判決未
    諭知附條件緩刑，既有可議，自應由本院將原判決關於緩刑
    部分予以撤銷改判。
　㈢參之前開說明，基於修復式司法理念，本院認被告已知所悔
    悟，經此教訓當知警惕，其等所宣告之刑，以暫不執行為適
    當，爰依刑法第74條第1項第1款之規定，宣告緩刑5年，以
    勵自新。又被告所犯之強制性交罪，為刑法第91條之1第1項
    所列罪名，應依刑法第93條第1項第1款規定，諭知於緩刑期
    間付保護管束。
　㈣再按緩刑宣告，得斟酌情形，命犯罪行為人為預防再犯所為
    之必要命令，刑法第74條第2項第8款定有明文。本院斟酌被
    告因法治觀念不足致為本案犯行，為使其確切知悉其所為對
    告訴人造成身心傷害，強化其法治觀念並深切記取教訓、尊
    重他人性自主決定權，避免再犯，另有課以被告預防再犯所
    為必要命令宣告之必要，併依刑法第74條第2項第8款規定，
    命被告應受20小時之兩性平權法治教育(因被告已依第93條
    第1項第1款規定付保護管束，無庸再依同條項第2款規定付
    保護管束)，以期能與被告自新機會之同時，亦可建立其遵
    守法律規範之觀念，以收矯正被告及社會防衛之效。倘被告
    未遵循本院諭知之前述負擔，情節重大，足認原宣告之緩刑
    難收其預期效果，而有執行刑罰之必要者，依刑法第75條之
    1第1項第4款之規定，檢察官得向本院聲請撤銷其緩刑之宣
    告，併此說明。
據上論斷，應依刑事訴訟法第368條，刑法第74條第1項第1款、
第2 項第8款、第93條第1項第1款，判決如主文。　
本案經檢察官戚瑛瑛偵查起訴，檢察官林秀濤上訴，檢察官許鈺
茹到庭執行職務。　　
中　　華　　民　　國　　111 　年　　8 　　月　　10　　日
                  刑事第十七庭  審判長法　官  鄭水銓
                                      法　官  姜麗君
                                      法　官  黃雅芬
以上正本證明與原本無異。
如不服本判決，應於收受送達後20日內向本院提出上訴書狀，其
未敘述上訴之理由者並得於提起上訴後20日內向本院補提理由書
（均須按他造當事人之人數附繕本）「切勿逕送上級法院」。
                                      書記官  鄭雅云
中　　華　　民　　國　　111 　年　　8 　　月　　10　　日
附錄：本案論罪科刑法條全文
中華民國刑法第221條：
對於男女以強暴、脅迫、恐嚇、催眠術或其他違反其意願之方法
而為性交者，處3年以上10年以下有期徒刑。
前項之未遂犯罰之。